臺灣高等法院高雄分院刑事判決　　　　96年度上訴字第1795號
上　訴　人　臺灣屏東地方法院檢察署檢察官
被　　　告　乙○○
上列上訴人因被告常業詐欺等案件，不服臺灣屏東地方法院96年
度訴緝字第9 號中華民國96年6 月20日第一審判決（起訴案號：
臺灣屏東地方法院檢察署90年度偵緝字第152 號），提起上訴，
本院判決如下：
    主  文
原判決撤銷。
乙○○犯常業詐欺罪，處有期徒刑壹年肆月，減為有期徒刑捌月
。
    事  實
一、乙○○自民國（下同）88年間某日起，基於意圖為自己不法
    所有並以之為常業之犯意，於屏東縣屏東市○○路34巷1 號
    ，開設販賣以多種蔬果製成之「精力湯」及生機飲食販賣店
    ，對外誆稱得治癌及治病，其間並於88年11月22日在臺灣日
    報冒用「林鼎雄」名義利用不知情之該報社人員刊登廣告，
    廣告上署名林鼎雄，聲稱各種癌症福音，佛家妙方，配合生
    機食療，百分之百起死返生，只要吃得下去放得出來等語，
    對因癌症腫瘤或其他疾病所苦之不特定大眾施用詐術，嗣有
    甲○○因病、王振興因肝疾、江蕭麗雪因其父癌症、林淑英
    因血癌，或見報或經人介紹前往求醫，乙○○遂以其不爛之
    舌大力游說，要求甲○○等購買其所製生機飲食及「精力湯
    」等物俾以治病，甲○○等因而陷於錯誤，甲○○支付每日
    新臺幣（下同）1 千元，連續購買並服用數日，王振興亦以
    同一代價連續購買並服用10天，江蕭麗雪則以每瓶3 百元，
    購買「精力湯」12天份即12瓶供其父服用，林淑英則購買約
    10次，每次1 千元。惟甲○○等未久後均發覺無效而停用，
    迄88年12月間為臺北市南區衛生所發覺上揭臺灣日報廣告，
    因而轉知屏東縣衛生局，方循線查獲上情。
二、案經屏東縣政府移送臺灣屏東地方法院檢察署檢察官偵查起
    訴。
    理  由
一、程序部分：
（一）關於證據能力：
（1） 按被告以外之人於偵查中向檢察官所為陳述，除顯有不可
      信之情況者外，得為證據，刑事訴訟法第159 條之1 第2
      項定有明文。偵查中對被告以外之人（包括證人、鑑定人
      、告訴人、被害人及共同被告等）所為之偵查筆錄，或被
      告以外之人向檢察官所提之書面陳述，性質上均屬傳聞證
      據。惟現階段刑事訴訟法規定檢察官代表國家偵查犯罪、
      實施公訴，依法其有訊問被告、證人及鑑定人之權，證人
      、鑑定人且須具結，而實務運作時，檢察官偵查中向被告
      以外之人所取得之陳述，原則上均能遵守法律規定，不致
      違法取供，其可信度極高，職是，被告以外之人前於偵查
      中已具結而為證述，除反對該項供述得具有證據能力之一
      方，已釋明「顯有不可信之情況」之理由外，不宜以該證
      人未能於審判中接受他造之反對詰問為由，即遽指該證人
      於偵查中之陳述不具證據能力。下列證人甲○○、王振興
      、江蕭麗雪及鍾石東等人於檢察官偵查中具結所為之陳述
      ，依上開規定，有證據能力。
（2） 下列檢察官之勘驗筆錄、屏東縣政府89年1 月13日屏府衛
      三字第8937號行政處分書等，係公務員職務上製作之紀錄
      文書，且無顯有不可信之特別情況，依刑事訴訟法第159
      條之4 第1 款規定，有證據能力。
（3） 按被告以外之人（包括證人、鑑定人、告訴人、被害人及
      共同被告等）於審判外之陳述雖不符刑事訴訟法第159 條
      之1 至之4 等四條之規定，而經當事人於審判程序同意作
      為證據，法院審酌該言詞陳述或書面陳述作成時之情況，
      認為適當者，亦得為證據；當事人、代理人或辯護人於法
      院調查證據時，知有刑事訴訟法第159 條第1 項不得為證
      據之情形，而未於言詞辯論終結前聲明異議者，視為有前
      項之同意，同法第159 條之5 第2 項定有明文。本件88年
      11月22日臺灣時報關於以「林鼎雄」名義所刊登之廣告（
      89年度偵字第4485號卷第15頁）及卷附照片（同上卷第39
      頁），檢察官及被告未於言詞辯論終結前聲明異議，本院
      審酌該文書作成時之情況為適當，而有證據能力。
（二）本件檢察官於起訴書事實欄已記載：「…其間並於88年11
      月22日在臺灣日報冒用「林鼎雄」名義利用不知情之該報
      社人員刊登廣告，廣告上署名林鼎雄…」等語，堪認檢察
      官對於被告涉嫌行使偽造私文書之犯罪事實已經起訴。嗣
      檢察官於原審96年3 月23日準備程序雖陳稱：「犯罪事實
      關於冒用林鼎雄名義部分更正為以林鼎雄名義，減縮偽造
      文書部分之罪名…並就上揭冒名林鼎雄之文書，提出並加
      以主張…」等語（見原審卷第38頁背面）。惟按刑事訴訟
      法第269 條規定，檢察官於第一審辯論終結前，發現有應
      不起訴或以不起訴為適當者，固得撤回起訴；但依同條第
      2 項規定：「撤回起訴，應提出撤回書敘述理由」。本件
      檢察官起訴被告所涉犯之偽造準私文書罪名部分，與起訴
      被告涉犯常業詐欺部分，係兩個不同之犯罪事實，自無減
      縮犯罪事實可言，而對於所謂「減縮偽造文書部分的罪名
      」，又未依法定程序以書狀敘述理由撤回起訴，自不生撤
      回效力，本院仍應依法審判，合先敘明。
二、訊據被告乙○○矢口否認有上揭偽造私文書及常業詐欺之犯
    行，辯稱：我修行的名字叫「林鼎雄」，並未冒用他人之名
    字，且該臺灣時報之廣告並非我所刊登，而係滿州的寺廟一
    個叫「呂品」的住持幫我刊登的，該人現已去世。我確實有
    賣「精力湯」給甲○○、王振興及江蕭麗雪等人，但我沒說
    「精力湯」有療效，我說「精力湯」是保養品云云。經查：
（一）依卷附88年11月22日臺灣時報廣告之剪報影本，該以「林
      鼎雄」名義刊登之廣告，被告不否認為其所賣產品之廣告
      ，廣告上之「0000000000」行動電話為其所有等情，雖其
      辯稱係滿州的寺廟一個叫「呂品」的住持幫其刊登的，該
      人現已去世，其弟呂清在屏東縣縣南州國小任職，也已去
      世云云，但被告迄未舉出證人證明其修行名字叫「林鼎雄
      」及該廣告確係他人所刊登，況被告於偵查中供稱：廣告
      係病患所刊登（見偵緝字第152 卷第17頁），於原審審理
      中又改稱：「係呂品」者所刊登，前後供述不一，足見其
      所辯係他人刊登一節不實，其空言否認有上開冒名刊登廣
      告之辯解，自不足採。有上開廣告上有一醒目「癌」字，
      並於廣告文內容敘述「各種癌症患者福音，佛家妙方配合
      生機食療百分之百起死返生，只要能吃的下去放得出來」
      等語；其設在屏東市○○○路34巷1 號「天醫堂國術館」
      招牌，亦有斗大之「癌」字，並載有「青草生機療法」（
      見同上偵卷第39頁，檢察官勘驗現場所攝之照片）。證人
      鍾石東於檢察官偵查中具結後證稱：是接獲臺北市南港區
      衛生所轉給我們，提及被告有登出可治療癌症的不實廣告
      ，我們衛生局就派人去訪查，當時有去被告建南路營業處
      所訪查並製作紀錄，被告說是在販賣精力湯等語。此項誇
      大不實之廣告，自足以使消費者原無購買之意願，因誤信
      該產品確有癌症之療效而購買，自屬詐欺之行為。
（二）證人甲○○於偵查中具結後證稱：「吃了幾天沒有用，就
      沒有去了」，雖於原審審理中具結供證：我去找被告時，
      被告沒有說吃這精力湯一定會好，生病的人只要有藥都會
      去試試看，我是聽他人講說吃了會精神很好，我也沒有看
      到刊登的廣告，被告沒有威脅或恐嚇過我，我也不覺得被
      騙等語（原審90年度訴字第835 號卷第72頁）；證人王振
      興於偵查中具結後證稱：吃了幾天沒有用，就沒去了，是
      看報紙廣告的等情，於原審91年8 月14日證稱：我是因肝
      病去找被告，被告在賣生機飲食、精力湯等，他的「精力
      湯」好像3 瓶1 千元，他說喝了可以改造肝功能，我去了
      幾次發現沒有改善，當時他也說「沒有保證會治好」，我
      不覺得被騙，我是看報紙和弟弟介紹去找他的等語（同上
      原審卷第34頁）；於原審92年4 月3 日證稱：我是因看到
      廣告，才去給被告看。被告說吃久一點會治好我肝功能。
      我去1 次，花費1 千元等情。證人江蕭麗雪於偵查中具結
      後證稱：「當時我父親癌症末期，經莊育才介紹被告，我
      約買12瓶精力湯，1 瓶300 元，每天1 瓶，吃了沒效等語
      ，雖於原審具結供證：是我爸爸胃癌末期，我和我爸爸一
      起去找乙○○，被告沒有保證可以治好，我們也知道不一
      定可以治好，我們不覺得受騙（同上原審卷第48頁）。證
      人林淑英於原審審理時具結供證：我是血癌患者，88年間
      有去找被告看過，是別人介紹去的，大約去過10次左右，
      1 次買3 千元，是生機飲食及精力湯，被告有跟我講，一
      定可以吃到好等語（同原審卷第138 頁）。依上開證人之
      證述，證人或本身有病（甲○○、王振興、林淑英）、或
      親人有病（江蕭麗雪），其病症或為肝病、或為胃癌、或
      為血癌，渠等或看到上開廣告，或經他人介紹，而向被告
      購買上開「精力湯」，自係誤認為有療效，否則豈有任令
      重症延醫而耽誤病情之理？應係受被告上開誇大不實之「
      癌」症廣告，始願意購買。上開證人所稱沒有受騙的感覺
      云云，應係事後迴護被告之詞，不足採信。又上開證人雖
      未說出購買「精力湯」之詳細日期，以上開買賣並非大筆
      金額交易，如未留有單據，實難期渠等記住詳細交易日期
      ，併此敘明。
（三）綜上所述，被告所辯不足採信，其犯行均堪以認定。
三、核被告所為，其以刊登廣告，懸掛招牌方式販賣上開「精力
    湯」及生機飲食，而詐騙消費者，並賴以維生，以之為常業
    ，係犯修正前刑法第340 條之常業詐欺罪。又按報紙之廣告
    已成為社會慣行，其廣告乃表示刊登人之主體及意識內容，
    從其社會機能，公共信用觀察，得認為具備文書性之特殊性
    質文書，若有冒名刊登，顯具可罰性，得為偽造文書罪之客
    體。是被告在上開臺灣時報冒名刊登廣告，並藉報紙之販賣
    而流傳，已達行使之階段，係犯同法第216 條、第210 條行
    使偽造私文書罪（參考最高法院94年度台上字第7227號判決
    ）。被告所犯刑法第216 條第210 條之罪，公訴人認係犯同
    法第216 條、第220 條第1 項之罪，尚有未洽，起訴法條應
    予變更。其所犯上開2 罪間，係以刊登廣告之方法，而達到
    詐騙之法目的，應依修正前刑法第55條牽連犯關係，從一重
    之常業詐欺罪處斷（查被告行為後，94年1 月7 日修正公布
    之刑法，自95年7 月1 日施行，修正後之刑法刪除第55條關
    於牽連犯之規定。依修正前即行為時之規定，應從一重之罪
    處斷；依修正後之刑法既已刪除牽連犯之規定，則所犯上述
    各罪應依數罪併罰之規定分論併罰。比較新舊法之規定，修
    正後之規定並非較有利於被告，依刑法第2 條第1 項之規定
    ，應適用行為時之法律，即適用修正前刑法第55條牽連犯之
    規定，從一重之罪處斷）。又其偽造私文書之低度行為，為
    行使之高度行為所吸收，不另論罪。其利用不知情之報社人
    刊登廣告並流傳，為間接正犯。被告犯罪時間在中華民國96
    年罪犯減刑條例所定減刑基準日96年4 月24日之前，所犯之
    罪合於減刑之規定，應依該條例第2 條第1 項第3 款規定，
    減其宣告刑刑期二分之一。又被告詐欺被害人林淑英部分，
    雖未據檢察官起訴，但與起訴事實有實質上一罪關係，本院
    自得一併審理。又檢察官依據被告於90年7 月25日偵查中供
    稱：我有賣精力湯，89年間等語，而於起訴理由認被告89年
    間仍有販賣上開精力湯常業詐欺之犯行，惟此僅被告之自白
    ，並無其他佐證，自難遽認被告有此部分犯行，且起訴事實
    並未認定被告有此部分犯行，應認此部分未經檢察官起訴，
    自無不另為無罪諭知之問題。
四、原審未詳為推求，而諭知被告常業詐欺部分無罪之判決，尚
    有未洽，檢察官上訴意旨執此而指摘原判決不當，為有理由
    ；且查，原判決併認被告涉犯行使偽造文書部分，檢察官已
    減縮起訴範圍而未予裁判，亦有可議，自應由本院將原判決
    撤銷改判。爰審酌被告犯罪之期間，其犯罪手段，其行為足
    以使病患延誤就醫，病情惡化，及其犯罪後之態度等一切情
    狀，量處如主文所示之宣告刑，並依中華民國96年罪犯減刑
    條例第2 條第1 項第3 款規定，減刑宣告刑刑期二分之一。
據上論結，應依刑事訴訟法第369 條第1 項前段、第364 條、第
299 條第1 項前段、第300 條，刑法第11條前段、216 條、第21
0 條，修正前刑法第340 條、第55條，中華民國96年罪犯減刑條
例第2 條第1 項第3 款、第7 條，修正前罰金罰鍰提高標準條例
第1條前段，判決如主文。
本案經檢察官彭南雄到庭執行職務。
中　　華　　民　　國　　96　　年　　11　　月　　30　　日
                  刑事第六庭    審判長法  官  王憲義
                                      法  官  張盛喜
                                      法  官  邱永貴
以上正本證明與原本無異。
如不服本判決應於收受本判決後10日內向本院提出上訴書狀，其
未敘述上訴理由者，並得於提起上訴後10日內向本院補提理由書
狀（均須按他造當事人之人數附繕本）「切勿逕送上級法院」。
中　　華　　民　　國　　96　　年　　11　　月　　30　　日
　　　　　　　　　　　　　　　　　 　書記官  唐奇燕
附錄本件判決論罪科刑法條：
修正前刑法第340條
以犯第339 條之罪者為常業者，處1 年以上7 年以下有期徒刑，
得併科5萬元以下之罰金。
